臺灣臺南地方法院民事判決　　　　　　　95年度訴字第1440號
原　　　告　財團法人臺灣省臺南縣東山鄉崁頭山孚佑宮
兼　法　定
代　理　人　丁○○○○○○
共　　　同
訴訟代理人　金輔政律師
被　　　告　乙○○
　　　　　　丙○○
　　　　　　臺南縣政府
上　一　人
法定代理人　戊○○
上　一　人
訴訟代理人　甲○○
上列當事人間確認選舉行為有效等事件，經本院於民國96年1月4
日言詞辯論終結，判決如下：
    主  文
原告之訴駁回。
訴訟費用由原告負擔。
    事實及理由
壹、程序事項
一、按訴狀送達後，原告不得將原訴變更或追加他訴。但請求之
    基礎事實同一者、不甚礙被告之防禦及訴訟之終結者，不在
    此限，民事訴訟法第255條第1項第2款、第7款定有明文。本
    件原告起訴時原列被告乙○○、臺南縣政府，繼於本院審理
    時追加被告丙○○，原告所追加被告丙○○之請求，與原告
    對被告乙○○、臺南縣政府之請求，在社會生活上係可認係
    屬同一關連之紛爭，自屬基礎事實同一，且原告對被告乙○
    ○、臺南縣政府之訴訟及證據資料，於對被告丙○○之請求
    得併予利用，並得認為不甚礙被告之防禦及訴訟之終結，揆
    諸前揭說明，應予准許。
二、本件被告丙○○經合法通知，未於言詞辯論期日到場，核無
    民事訴訟法第386條各款所列情形，爰依原告之聲請，由其
    一造辯論而為判決。
貳、實體事項
一、原告主張：
（一）緣原告財團法人台灣省臺南縣東山鄉崁頭山孚佑宮（下稱
      財團法人東山鄉孚佑宮）素來香火鼎盛名聞全國，但自第
      3、4屆董事會起迄今10餘年來，內部紛爭訴訟不斷，迄今
      雖董事會存在但仍為有心人獨占，廟務管理形同虛設，因
      此香火不興，信徒敢怒不敢言，有關機關亦未充分發揮監
      督功能，孚佑宮聲譽大受影響，信徒內心沈痛，不言可喻
      。嗣孚佑宮信徒不忍寺廟受損，基於寺廟自治原則，連署
      推舉原告葉政助（原名為葉正助）出面辦理改選事宜，原
      告葉正助先行向被告臺南縣政府提出連署書，被告臺南縣
      政府於民國93年2月5日以府民宗字第0000000000號函向內
      政部請示，經內政部93年3月10日台內民字第0930003240
      號函復，被告臺南縣政府乃於93年3月18日以府民宗字第0
      930044818號函原告應依信徒連署程序辦理信徒代表改選
      及選舉董監事，命補正連署再召集會議。
（二）原告依上開指示於93年4月1日檢送孚佑宮信徒名冊1份，
      信徒連署正本1份，信徒異動名冊1式9份，重繕信徒名冊
      1式5份予東山鄉公所，東山鄉公所於93年4月14日以所民
      字第0930003752號報請被告臺南縣政府核備。惟被告臺南
      縣政府於93年4月19日以府民宗字第0930067282號函東山
      鄉公所，請該所妥為輔導該宮本寺廟自治原則及地方和諧
      逕與地方協商取得共識後再議云云，但該項通知含意不清
      且與寺廟自治原則有悖，即要求取得共識後再議，根本違
      法及情理有違。原告於93年5月28日再函東山鄉公所，請
      核備於93年6月9日、10日、11日分在青山、東原、新營辦
      理第5屆信徒代表選舉並由該所函移被告臺南縣政府核備
      ，依法選出信徒代表，並於93年6月16日上午11時15分至
      12時選舉第5屆董監事，並就選舉結果報請被告臺南縣政
      府核備，其程序上並無瑕疵。惟被告臺南縣政府一再刁難
      ，徇地方派系人士之壓力要求原告與地方協商取得共識再
      議，一再毫無理由，將原件退還不予辦理核備，極盡刁難
      。原告在向本院法人登記處申請登記時（94年法登他字第
      155號），登記處亦因被告臺南縣政府未核備且法人原登
      記證及法人圖記在被告乙○○手中而未能登記。
（三）被告乙○○近日報備被告臺南縣政府要求召開信徒代表大
      會籌備會議，雖被告臺南縣政府於95年4月4日同意備查，
      但信徒已知原告被推舉為董事長，不承認其正當性，會議
      召集困難未成會。
（四）按本宮捐助章程第9條規定：本法人崁頭山孚佑宮因信徒
      人數眾多，散佈過廣，難以召集全體信徒開會，茲依台灣
      省政府民政廳48年4月1日民甲字第3833號代電規定由信徒
      選舉信徒代表，其所召開之信徒代表大會與信徒大會發生
      同等效果，內政部93年3月10日台內民字第0930003240號
      函本寺廟自治原則當可肯認上開選舉結果。
（五）被告臺南縣政府以違法之不作為一再退回原告核備文件，
      要求與地方協商取得共識再議，讓原有實際操弄孚佑宮之
      少數人員繼續霸佔實際宮務，信眾卻步香火不興，然按報
      備之目的在於知悉已經過之事實如何，主管機關不必另有
      其他作為，備查性質與其所報事項之效力無關，再依內政
      部84年8月3日台內民字第8487635號函示：「按備查係以
      下級機關或公私機構、個體對上級機關或主管事務之機關
      有所陳報或通知，使該上級機關或主管事務機關對於其指
      揮監督或主管之事項知悉事實之謂，備查之目的在於知悉
      已經過之事實如何，而主管機關不必另有其他作為，且備
      查之性質與所報事項之效力無關」等語。復查首揭函釋之
      目的，在於落實寺廟事務自治原則，故寺廟為召開信徒大
      會，依首揭函釋報請主管機關備查，自無需經主管機關出
      具同意召開函文始得召開，故被告臺南縣政府於原告報請
      核備後退件，自不影響原告以信徒連署開會之合法有效性
      。是本件縱未被核備，亦不影響於選舉結果，但未能完成
      法人登記之要求，被告臺南縣政府仍有准予核備之作為義
      務。
（六）被告乙○○為財團法人東山鄉孚佑宮第2屆董事長，其持
      有法人圖記及法人登記證為本宮所有物，爰請求其交付於
      原告：又被告乙○○在原告合法選出後，未向董事會請求
      召集信徒大會或信徒代表大會，即私行請求召集，有違捐
      助章程之規定，其召集不因經被告臺南縣政府核備而增加
      效力。
（七）綜上，原告爰提起本件訴訟。並聲明：(一)確認原告財團法
      人東山鄉孚佑宮於93年6月9日在臺南縣東山鄉青山村社區
      活動中心，93年6月10日在臺南縣東山鄉東原村社區活動
      中心，93年6月11日在新營市○○路298號之1（一葉日本
      料理餐廳），信徒連署辦理第5屆信徒代表選舉及93年6
      月26日在新營市○○路298號之1所為第5屆董監事選舉有
      效成立；(二)被告臺南縣政府應就第1項董監事選結果准予
      核備並准原告財團法人臺灣省臺南縣東山鄉崁頭山孚佑宮
      第5屆董監事改選會議記錄及當選人名冊予以備查；(三)被
      告乙○○不得在未請求原告召開信徒代表大會前私自召集
      信徒代表大會；(四)被告乙○○應將其持有之原告財團法人
      之法人登記證及法人圖記交付原告；(五)被告乙○○、丙○
      ○不得妨阻原告葉政助行使原告財團法人東山鄉孚佑宮董
      事長之職務。
二、被告乙○○則抗辯謂：
    其仍係財團法人東山鄉孚佑宮在法院登記處所載之董事長，
    目前亦係由其處理該財團法人的事務。過去16年來，關於改
    選事務，都是原告或其他人先選舉後再請主管機關核備，造
    成既成事實。就本件而言，原告沒有經過被告臺南縣政府的
    核准就召開信徒大會，係屬違法召集。目前被告乙○○已重
    新進行改選之事務等語。並聲明：如主文所示。
三、被告臺南縣政府則以：
（一）本案選舉糾紛自85年起第3屆董事長丙○○逾期未召開第4
      屆信徒大會，乃由常務董事楊水德先生於85年4月12日自
      行連署召開並選出吳逢麟為董事長；惟丙○○先生於85年
      4月8日召開信徒大會，於同年月19日選出丙○○為董事長
      。嗣為解決董事長雙胞案，當事人間提起訟爭，並經當地
      仕紳協調當事人，最後由當事人向最高法院撤回上訴而確
      定。
（二）嗣原告葉政助在未取得信徒共識前，復於93年1月29日連
      署信徒推舉其為召集人，欲召開信徒大會，報請被告臺南
      縣政府備查，被告臺南縣政府乃於93年3月18日以其信徒
      人數不符，退請補正再核備。為因信徒曾正宗於93年4月9
      日向被告臺南縣政府提出異議，被告臺南縣政府鑑於意見
      紛歧，乃於93年4月15日及4月19日函覆以：「請本寺廟自
      治及地方和諧原則逕與地方有關人士協商取得共識後再議
      」等語，然原告不理會尚未備查，執意在93年6月9、11及
      26日逕行辦理信徒代表及董監事選舉，並請求被告臺南縣
      政府備查，然被告臺南縣政府請其補附佐證文件，原告雖
      於94年10月4日補件再送備查，然查其所述文件不全，行
      政程序有瑕疵，且遭信徒異議，乃請原告循司法途徑解決
      。
（三）至於原告所據之內政部84年8月3日台內民字第8487635號
      函係針對寺廟召開信徒大會報請主管機關備查無須主管機
      關出具同意書始得召開所做之解釋；若針對寺廟無法經由
      負責人召開之信徒大會，而必須藉由信徒連署推舉召集人
      之方式開會者，則仍須依據內政部84年8月1日台內字第84
      87635號函，報請主管機關備查後始得召開，以避免信徒
      多人各自連署召集產生多頭馬車之弊，造成紛爭。況原告
      亦未依財團法人東山鄉孚佑宮之章程第16條事先擬訂計畫
      向被告臺南縣政府核備後始進行改選，自有違該章程之規
      定。
（四）又信徒大會成會之數額，依章程之規定，章程未規定，自
      應依會議規範第4條之規定，以信徒過半數之出席，始得
      開會。然依原告所送出席簽到簿（１）東原區應出席68位
      ，實際出席29位。（２）青山區應出席96位，實際出席63
      位。（３）新營區應出席48位，實際出席14位。若以原所
      提應出席212席，過半數仍須107席，但出席投票者，東原
      、新營2區皆未達半數，且實際3區也僅106位，也未達半
      數。是原告所召集之信徒大會，難認合法。況由原告所提
      大宗函件彙寄郵資單之總件數214件，並無法證明寄給何
      人及是否所有之信徒皆有收到。
（五）再者，原告財團法人東山鄉孚佑宮之信徒人數為282人，
      信徒若有死亡欲取消其信徒資格者，依內政部90年3月1日
      臺內字第9068449號函之規定，應檢具戶籍謄本或死亡證
      明書等文件提交信徒大會議決，始在該次會議中不記入信
      徒人數，並呈報主管機關以除去其信徒資格。但本案中，
      並未見任何信徒死亡之相關證明，亦未在會議中透過提案
      議決除卻信徒資格，原告即逕將信徒人數列為212人，並
      成為開會數額，顯於法有違。
（六）被告乙○○於94年12月22日及95年3月1日函請被告臺南縣
      政府備查有關連國欽等64人連署召開信徒大會及連署由乙
      ○○擔任召集人，被告臺南縣政府乃於95年4月4日以府民
      宗字第0950071502號函，請其先召開籌備會議推選籌備委
      員報被告臺南縣政府備查，取得共識後再擇期召開信徒大
      會。
（七）綜上，原告之訴並無理由等語，資為抗辯。並聲明：如主
      文所示。
四、被告丙○○未於言詞辯論期日到場，惟提出書狀辯稱：本件
    糾紛與其無關，不會介入該紛爭中等語。
五、得心證之理由：
    原告主張：原告財團法人東山鄉孚佑宮因內部紛爭，自第3
    、4屆董事會起，迄今10餘年來，均未能順利進行改選，廟
    務管理形同虛設，信徒乃連署推舉原告葉政助出面依照被告
    臺南縣政府之指示辦理改選事宜，重新選出信徒代表及董事
    會，於法自無不合，惟嗣後被告臺南縣政府卻以希望協商地
    方共識為由拒絕備查選舉結果，其餘被告亦否認此次改選之
    有效，其中被告乙○○除拒絕交出原告財團法人東山鄉孚佑
    宮之登記證及法人圖記，亦另行召開改選事宜，顯已侵害原
    告之權益云云，惟為被告所否認，並以前詞置辯。是本件爭
    點厥為原告葉政助所進行之系爭財團法人東山鄉孚佑宮信徒
    代表與董監事之改選是否合法？
（一）按「財團之組織及其管理方法，由捐助人以捐助章程或遺
      囑定之。捐助章程或遺囑所定之組織不完全，或重要之管
      理方法不具備者，法院得因主管機關、檢察官或利害關係
      人之聲請，為必要之處分。」為民法第62條所規定。另按
      「……二、寺廟負責人拒不召開信徒大會，依左列方式辦
      理：（一）寺廟訂有章程，依章程設置信徒大會，於章程
      明定其負責人拒不召開信徒大會應如何處理者，應依章程
      規定辦理。（二）寺廟訂有章程，依章程設置信徒大會，
      於章程未明定其負責人拒不召開信徒大會應如何處理者，
      得由該寺廟全體信徒5分之1以上連署請求負責人召開，寺
      廟負責人於3個月內仍未召開者，連署人得逕行推選召集
      人，報請主管機關備查後召開。（三）寺廟未訂定章程，
      而備有信徒名冊者，其負責人拒不召開信徒大會時，得比
      照前款規定辦理。（四）寺廟訂有章程，章程明定其他內
      涵組織以取代信徒大會者，其內涵組織會議之召開，應依
      章程規定辦理，前揭規定不適用之。」為內政部84年8月1
      日（84）臺內民字第8481201號函所釋示，上開函示係主
      管寺廟業務之中央主管機關內政部，於尊重寺廟自治原則
      下，就上開問題同認應優先適用寺廟本身之章程規定，並
      就章程未規定之情形，就應如何處理所為之釋示，上開內
      政部函示雖無拘束法院之效力，但其既為主管寺廟事務之
      中央機關所為之解釋，則於寺廟財團法人之捐助章規定法
      人之董事由信徒大會或信徒代表大會之選舉產生時，關於
      會議之召開程序及有召開權限之人應召開而不召開大會時
      之救濟方法等事項，固均應於章程中明確規定，始可避免
      董事產生是否合法之爭議，惟於規定有缺漏時，上開函示
      亦有可供本院參考之處。是在寺廟負責人拒不召開信徒大
      會之情形，為避免廟務無法繼續推展，如於章程中有明文
      規定時，自應依該章程處理之，倘於章程未規定或規定不
      全時，則應由主管機關、檢察官或利害關係依據民法第62
      條向法院聲請為必要之處分；或應由該寺廟全體信徒5分
      之1以上連署請求負責人召開，寺廟負責人於3個月內仍未
      召開者，連署人始得推選召集人，報請主管機關備查後召
      開，始為合法，合先敘明。
（二）原告主張因財團法人東山鄉孚佑宮久未順利改選信徒代表
      大會及董監事，信徒乃連署推舉原告葉政助出面辦理改選
      事宜，由原告葉政助先行向被告臺南縣政府提出連署書，
      被告臺南縣政府依據內政部93年3月10日台內民字第09300
      0324 0號函，於93年3月18日以府民宗字第0930044818號
      函知原告應依信徒連署程序辦理信徒代表改選及選舉董監
      事，並命補正連署再召集會議，原告依上開指示於93年4
      月1日檢送信徒名冊1份，信徒連署正本1份，信徒異動名
      冊1式9份，重繕信徒名冊1式5份予東山鄉公所，臺南縣東
      山鄉公所於93年4月14日以所民字第0930003752號報請被
      告臺南縣政府核備，被告臺南縣政府93年4月19日府民宗
      字第0930067282號函臺南縣東山鄉公所，請鄉公所妥為輔
      導原告財團法人東山鄉孚佑宮本於寺廟自治原則及地方和
      諧逕與地方協商取得共識後再議等語，惟原告仍計畫於93
      年6月9、10、11日分在青山、東原、新營辦理第5屆信徒
      代表選舉，並由該鄉公所函移被告臺南縣政府核備，嗣分
      別於93年6月9日在臺南縣東山鄉青山村社區活動中心，93
      年6月10日在臺南縣東山鄉東原村社區活動中心，93年6月
      11日在新營市○○路298號之1（一葉日本料理餐廳），辦
      理第5屆信徒代表選舉，並於93年6月26日在新營市○○路
      29 8號之1辦理第5屆董監事、常務董事、副董事長、董事
      長選舉之事實，固為兩造所不爭執，並有原告提出之被告
      臺南縣政府93年2月5日府民宗字第0000000000號函、93
      年3月18日府民宗字第0930044818號函、原告財團法人東
      山鄉孚佑宮93年4月1日函、臺南縣東山鄉公所93年4月14
      日所民字第0930003752號函、被告臺南縣政府93年4月19
      日府民字第0930067282號函、東山鄉孚佑宮信徒連署人93
      年5月28日函、臺南縣東山鄉公所93年6月8日所民字第
      09300 06040號函、被告臺南縣政府93年6月9日府民宗字
      第09301 01833號函、原告財團法人東山鄉孚佑宮董事會
      信徒連署辦理第5屆信徒代表大會（青山區、東園區、新
      營區）選舉會議紀錄、原告財團法人東山鄉孚佑宮董事會
      辦理第5屆董監事選舉會議紀錄、原告財團法人東山鄉孚
      佑宮董事會第5屆第1次董監聯席會議紀錄等附卷可稽，洵
      堪信實。
（三）惟查，關於財團法人東山鄉孚佑宮董事會屆期，而拒不召
      開信徒大會之時，其章程並未有如何處理之規定，是揆諸
      首揭規定及說明，自應由主管機關、檢察官或利害關係依
      據民法第62條向法院聲請為必要之處分，或應由該寺廟全
      體信徒5分之1以上連署請求負責人召開，寺廟負責人於3
      個月內仍未召開者，連署人始得推選召集人，報請主管機
      關備查後召開。原告既主張本件係採行上開連署召集之方
      式，則其連署召集之程序自應符合上開規定，始得謂合法
      。亦即會議之召開，應先踐行全體信徒5分之1以上連署請
      求寺廟負責人召開會議之程序，而於寺廟負責人於3個月
      內仍未召開時，連署人於推選召集人，報請主管機關備查
      後始得召開；因此，倘未先行踐行連署請求寺廟負責人召
      開會議之程序或未經主管機關備查，其會議之召開均難謂
      合法。是查原告財團法人東山鄉孚佑宮第4屆董事會之改
      選，因分由董事楊水德於85年4月12日自行連署召開並選
      出新董事及吳逢麟為董事長，另董事長被告丙○○於85年
      4 月8日召開信徒大會，並於同年月19日選出新董事，被
      告丙○○並為董事長，造成董事、董事長雙胞案，經當事
      人間提起訴訟確定，確認被告丙○○所進行之改選有效，
      是被告丙○○所改選之第4屆董事係合法，而被告丙○○
      係原告財團法人東山鄉孚佑宮第4屆之董事長，為兩造所
      不爭執，並有臺灣高等法院臺南分院民事判決、最高法院
      民事第1庭92年6月27日（92）台民乙字第3228號函附卷可
      憑。是被告丙○○所屬之第4屆董事會既係合法，則召開
      本件改選之前，自應先由全體信徒之5分之1以上連署請求
      被告丙○○所屬董事會召開會議，始為合法。然查，原告
      並未踐行此一程序，為原告所不爭執，是本件信徒大會及
      董監事改選，縱有原告主張有5分之1以上信徒之連署之情
      事，但並未踐行應先請求第4屆董事會召開之程序，即逕
      行召開，其召集程序自難認合法。至原告另主張：被告丙
      ○○亦係本件改選連署人之一，因此，自無再向其請求召
      開會議之必要云云，惟按改選事宜之召開本係寺廟負責人
      之權限，原告財團法人東山鄉孚佑宮捐助章程第16條：「
      ……董事會應在當屆信徒代表、董監事任期屆滿兩個月前
      擬定選舉計畫報請主管機關核備後依選舉計畫辦理改選。
      」亦有如斯之規定，是在未明確確認其有拒絕召開之事實
      前，除法律另有規定外，任何人均無越權召開改選會議之
      餘地，因此，於程序上自應嚴格踐行信徒連署人請求寺廟
      負責人召開會議之程序，藉由寺廟負責人明確拒絕表示之
      事實，一方面以確認寺廟負責人拒絕召開之意思，另一方
      面藉此公示寺廟負責人確有拒絕召開會議之情事，如此始
      得賦予連署召集改選之正當性，況被告丙○○係第4屆董
      事長，究非董事會本身，且參與連署與是否拒絕召開改選
      會議，亦屬二事，是被告丙○○個人參與連署尚難與第4
      屆董事會拒絕召開會議同視，因此，自均難僅以被告丙○
      ○亦為本件改選連署人之一為由，即省略必須向其請求召
      開改選會議之程序，是原告前開所辯，自不足採。
（四）另按原告財團法人東山鄉孚佑宮捐助章程第16條：「……
      董事會應在當屆信徒代表、董監事任期屆滿兩個月前擬定
      選舉計畫報請主管機關核備後依選舉計畫辦理改選。」可
      知原告財團法人東山鄉孚佑宮當屆之信徒代表、董監事任
      期屆滿時，其董事會辦理信徒代表、董監事改選前，必須
      報請主管機關核備後始得為之，考其立意應係為符公示原
      則，並避免同屆有複數選舉同時進行之窘境，是為充分切
      合該立意，上開規定雖係規範董事會，於擬定選舉計畫辦
      理改選之時，必須先經主管機關核備，然在解釋上，縱係
      在於董事會拒不召開信徒大會，連署召集人依據上開內政
      部函示辦理改選之時，亦應有其適用，況上開函示亦規定
      「於章程未明定其負責人拒不召開信徒大會應如何處理者
      ，得由該寺廟全體信徒5分之1以上連署請求負責人召開，
      寺廟負責人於3個月內仍未召開者，連署人得逕行推選召
      集人，『報請主管機關備查』後召開」，上開函示亦以報
      請主管機關備查為先行程序，是於連署召集改選信徒代表
      、董監事之情形，自應以經主管機關核備為必要，未經核
      備即難認為合法。是原告主張：報備之目的僅在於知悉已
      經過之事實如何，備查與否與其所報事項是否生效無關云
      云，尚不足採。再者，原告另執被告臺南縣政府93年2月5
      日府民宗字0000000000號、內政部93年3月10日台內民字
      第093 0003240號函，主張系爭改選亦經被告臺南縣政府
      核備云云，惟觀之該臺南縣政府函，其謂：「主旨：本縣
      財團法人臺灣省臺南縣東山鄉崁頭山孚佑宮改選下屆董監
      事會疑義一案，僅請釋示，……說明：……二、查該法人
      第4屆董事會改選……，該法人今經全體2分之1以上連署
      ，陳情本府指定連署人代表葉正助先生召集信徒辦理選舉
      事宜，本案改選究應輔以連署方式辦理或由原第3屆董事
      會辦理改選，不無疑義，謹請釋示。……」，該內政部函
      則回復謂：「有關貴府函詢貴轄財團法人臺灣省臺南縣東
      山鄉崁頭山孚佑宮改選下屆董監事會疑義一案，復如說明
      ，……說明：……二、按依該法人捐助章程第11條規定，
      該法人董事係由信徒大會選舉產生，……仍請貴府本於主
      管機關權責，輔導該法人依信徒連署程序辦理信徒代表改
      選及選舉董監事。……」，可知上開2函僅係被告臺南縣
      政府請示內政部本件改選究應以連署方式辦理或由原董事
      會辦理，內政部則回復應以連署方式辦理之謂，並未認定
      原告葉政助連署召集本件改選已符合程序，更難謂有何核
      備原告葉政助連署召集改選之表示，是原告據以認被告臺
      南縣政府已核備本件連署召集改選事宜，誠有誤會，委不
      足採。是本件連署召集改選既未經主管機關即被告臺南縣
      政府之核備，自亦難認合法。
六、另按原告或被告無訴訟能力，未由法定代理人合法代理，而
    其情形無從補正者，法院應以裁定駁回之，民事訴訟法第24
    9條第1項第4款定有明文。又法定代理權有無欠缺，經調查
    結果，倘認其不備此項要件，除其情形可以補正並經補正者
    外，依民事訴訟法第249條第1項前段規定，法院應駁回其訴
    ，如法院以其為當事人之法定代理人對之為裁判，即與民事
    訴訟法第469條第4款所定當事人於訴訟未經合法代理之情形
    相當，其裁判當然為違背法令，最高法院著有88年度台抗字
    第68號、87年度台抗字第131號、83年度台抗字第414號裁判
    意旨可資參照。是查本件信徒代表大會及董監事改選並不合
    法，業於前述，則原告葉政助自難認已經本件改選而擔任原
    告財團法人東山鄉孚佑宮之董事長，其並非原告財團法人東
    山鄉孚佑宮之合法代理人，又如命原告補正法定代理權即與
    原告之主張相違背，是本件原告依其情形應認法定代理權之
    欠缺不能補正，則原告財團法人東山鄉孚佑宮起訴部分，依
    民事訴訟法第249條第1項第4款規定，應予駁回。
七、再者，本件信徒代表、董監事改選既不合法，原告主張被告
    乙○○不得在未請求原告召開信徒代表大會前私自召集信徒
    代表大會，及被告乙○○應將其持有之原告財團法人之法人
    登記證及法人圖記交付原告，又被告乙○○、丙○○不得妨
    阻原告葉政助行使原告財團法人東山鄉孚佑宮董事長職務之
    請求，均難認有理由，亦應一併駁回。
八、末按憲法第16條規定人民有訴訟之權，旨在確保人民得依法
    定程序提起訴訟及受公平之審判。至於訴訟救濟究應循普通
    訴訟程序抑或依行政訴訟程序為之，則由立法機關依職權衡
    酌事件之性質、既有訴訟制度之功能及公益之考量，就審判
    權歸屬或解決紛爭程序另為適當之設計。是按「公法上之爭
    議，除法律別有規定外，得依本法提起行政訴訟。」行政訴
    訟法第2條定有明文。則我國關於民事訴訟與行政訴訟之審
    判，依現行法律之規定，分由不同性質之法院審理，係採二
    元訴訟制度。除法律別有規定外，關於因私法關係所生之爭
    執，由普通法院審判；因公法關係所生之爭議，則由行政法
    院審判之。查關於行政機關核備、備查之性質係屬行政處分
    ，為行政機關於公法上之表示，是原告請求被告臺南縣政府
    核備系爭信徒代表、董監事改選結果，並備查系爭改選會議
    記錄及當選人名冊之部分，核其性質應係公法關係，觀之上
    揭規定及說明，自應循行政救濟程序為之，則原告請求被告
    臺南縣政府核備部分，既不屬於普通法院之審判權限，原告
    竟向無審判權限之普通法院起訴，即不合法，應予駁回。
九、綜上所述，系爭信徒大會及董監事改選之召集既違反法令，
    則原告請求確認系爭原告財團法人東山鄉孚佑宮於93年6月9
    日在臺南縣東山鄉青山村社區活動中心，93年6月10日在臺
    南縣東山鄉東原村社區活動中心，93年6月11日在新營市○
    ○路298號之1（一葉日本料理餐廳）信徒連署辦理第5屆信
    徒代表選舉及93年6月26日在新營市○○路298號之1所為第5
    屆董監事選舉成立，則屬無據，應予駁回；又系爭信徒代表
    及董監事改選既不成立，則原告主張被告乙○○不得在未請
    求原告召開信徒代表大會前私自召集信徒代表大會、被告乙
    ○○應將其持有之原告財團法人之法人登記證及法人圖記交
    付原告、被告乙○○與丙○○不得妨阻原告葉政助行使原告
    財團法人董事長職務之請求，均難謂有理由，應一併駁回；
    另原告財團法人東山鄉孚佑宮起訴部分及原告請求被告臺南
    縣政府就選舉結果應予核備、備查部分，均係不合法，亦應
    予駁回。
十、本件事證已臻明確，兩造其餘攻擊防禦方法及所提未經援用
    之證據，經本院審酌後，認為均不足以影響本判決之結果，
    自無逐一詳予論駁之必要，併此敘明。
十一、訴訟費用負擔之依據：依民事訴訟法第78條、第85條第1
      項前段，判決如主文。
中　　華　　民　　國　　96　　年　　1 　　月　　18　　日
                  民事第一庭  法  官  周素秋
上為正本係照原本作成。
如對本判決上訴須於判決送達後20日內向本院提出上訴狀（應附
繕本）。
中　　華　　民　　國　　96　　年　　1 　　月　　18　　日
                              書記官  陳志德
